【裁判字號】    99,上訴,2843
【裁判日期】    991013
【裁判案由】    強盜等
【裁判全文】
臺灣高等法院刑事判決                99年度上訴字第2843號
上  訴  人  臺灣板橋地方法院檢察署檢察官
上  訴  人
即  被  告  甲○○
指定辯護人  本院公設辯護人  郭書益
上  訴  人
即  被  告  丙○○
選任辯護人  簡志海律師
上列上訴人等因被告等強盜等案件，不服臺灣板橋地方法院九十
八年度訴字第二八六八號，中華民國九十九年七月八日第一審判
決（起訴案號：臺灣板橋地方法院檢察署九十八年度偵字第一一
六二號、第一九四四九號），提起上訴，本院判決如下：
    主  文
原判決關於強制罪及無罪部分暨所定應執行部分均撤銷。
甲○○、丙○○共同以強暴、脅迫使人行無義務之事，甲○○，
累犯，處有期徒刑陸月、丙○○，處有期徒刑伍月，如易科罰金
，均以新臺幣壹仟元折算壹日。
其他上訴駁回。
甲○○、丙○○第二項撤銷改判部分所處之刑與第三項駁回上訴
部分所處之刑，甲○○應執行有期徒刑拾壹月、丙○○應執行有
期徒刑玖月，如易科罰金，均以新臺幣壹仟元折算壹日。
    事  實
一、緣綽號「小黑」之丁○○在乙○○位於臺北市中山區○○○
    路○段國賓飯店旁所開設之「金麻吉」卡拉ＯＫ擔任少爺並
    介紹客人至前述卡拉ＯＫ消費而得以分紅，然乙○○於經營
    三個月後即行退股而未給付丁○○工資及分紅，且避不見面
    ，丁○○乃委託綽號「阿東」（臺語發音為「阿當」）之陳
    東裕（另案由臺灣板橋地方法院檢察署檢察官以九十九年度
    偵字第五七六四五號案件提起公訴，現於臺灣板橋地方法院
    以九十九年訴字第二九０一號案件審理中）代為向乙○○索
    討前揭債務，陳東裕即自民國九十八年一月間農曆過年前陸
    續撥打電話予乙○○要求其給付前揭欠款，直至九十八年三
    月十日深夜，陳東裕因得知乙○○駕駛車號五四七八─ＱＡ
    號自用小客車（該車為賓士車，車主為乙○○養子蔡登任）
    前往臺北市○○○路餐廳用餐後，而於翌日即九十八年三月
    十一日凌晨出現於臺北市○○區○○路與重慶北路圓環附近
    ，隨即駕駛車號不詳之黃色休旅車帶同一真實姓名年籍不詳
    之成年男子前往現場後，由陳東裕先駕車擋住乙○○車輛之
    去路，二人隨即下車持石頭欲砸乙○○所駕之車號五四七八
    ─ＱＡ號自用小客車，乙○○乃倒車閃避，並往臺北縣三重
    市方向逃去，陳東裕遂駕駛黃色休旅車載同該真實姓名年籍
    不詳之成年男子一路追趕，而於九十八年三月十一日凌晨一
    時三十分許，於臺北縣三重市○○○路與新興路口前，陳東
    裕復以所駕駛之黃色休旅車停放於乙○○所駕駛之車號五四
    七八─ＱＡ號自用小客車前而將乙○○再度攔下之際，恐乙○○再度逃離更難尋獲，乃撥打電話予甲○○（前後曾因施
    用第二級毒品案件，由臺灣苗栗地方法院於九十四年十月十
    二日以九十四年度易字第四０六號判處有期徒刑五月，如易
    科罰金以銀元三百元折算一日、因竊盜案件，由臺灣臺北地
    方法院於九十五年一月二十日以九十四年度易字第二０九一
    號判處有期徒刑八月，上開兩案再由臺灣臺北地方法院於九
    十五年十月三十日以九十五年度聲字第一四九七號裁定應執
    行有期徒刑一年，而於九十五年八月三十日入監起算其刑期
    ，嗣於九十六年七月十六日由臺灣臺北地方法院以九十六年
    聲減字第一九四號裁定各減其宣告刑二分之一後再定其應執
    行有期徒刑五月，如易科罰金以銀元三百元折算一日，而於
    九十六年七月十六日執行完畢）要求其前來現場幫忙，甲○○旋與當時在旁之友人丙○○一同趕赴臺北縣三重市○○○
    路與新興路口前，詎陳東裕見甲○○、丙○○自對面車道走
    來現場後，竟萌生傷害之犯意，並邀同甲○○、丙○○及當
    時亦在現場之成年男子共同基於犯意之聯絡，隨即由陳東裕
    持拐杖鎖，甲○○、丙○○及真實姓名年籍不詳之成年男子
    分持不詳之工具（拐杖鎖、不詳工具均未扣案，無從證明係
    渠等所有且現猶未滅失）共同將乙○○逼至牆角後，推由其
    中三人聯手毆打乙○○，其中一人在旁圍住乙○○以助勢之
    方式，共同傷害乙○○，造成乙○○因此受有額部瘀青約二
    點五公分乘以二公分、鼻樑擦傷約零點五公分乘以零點三公
    分、左頰瘀青約一公分乘以一點二公分、左腹部瘀青三點五
    公分乘以三公分、左肘擦傷約二點三公分乘以二公分、左肘
    瘀青腫脹約十五公分乘以十公分等身體傷害。陳東裕見乙○○受傷後，為逼使乙○○還債，竟與甲○○、丙○○、真實
    姓名年籍不詳之成年男子共同基於以強暴、脅迫妨害人行使
    權利之犯意聯絡，隨即由陳東裕指示甲○○、丙○○將乙○○所駕駛之車號五四七八─ＱＡ號自用小客車（車上有皮包
    一個內有現金新臺幣【下同】四萬七千元、行動電話二支及
    手錶一支等物）駛離現場，並當場向乙○○表示：拿十萬元
    前來換回車子等語，二人隨即依陳東裕之指示，由甲○○駕
    駛陳東裕之黃色休旅車，另由丙○○強行駛走乙○○之車號
    五四七八─ＱＡ號自用小客車，強制將上開乙○○車輛駛離
    現場，而共同以此強暴、脅迫之方式妨害乙○○駕駛車號五
    四七八─ＱＡ號自用小客車之權利，同時並以上開方式欲逼
    使乙○○行無義務之給付十萬元事，迨甲○○、丙○○二人
    將乙○○之車號五四七八─ＱＡ號自用小客車駛離現場之途
    中，陳東裕即再撥打電話指示甲○○、丙○○將二部車輛均
    駛往臺北市龍山寺之地下停車場停放。嗣因九十八年三月十
    五日下午十三時許，當甲○○駕駛乙○○之車號五四七八─
    ＱＡ號自用小客車改懸掛車號一二五二─ＧＺ號車牌途經臺
    北市○○區○○路與太原路口遭警查獲，並將甲○○帶返回
    警局時，由於丙○○前往警局探視甲○○，其後經警通知乙○○到局領回車號五四七八─ＱＡ號自用小客車並製作筆錄
    之際，由乙○○檢視警局監視錄影帶發現前往探視甲○○之
    丙○○亦為當日強制駛走其車輛之人，始偵悉上情。
二、案經被害人乙○○訴由臺北市政府警察局大同分局報請臺灣
    士林地方法院檢察署檢察官呈請臺灣高等法院檢察署檢察長
    令轉臺灣板橋地方法院檢察署檢察官偵查，暨臺灣板橋地方
    法院檢察署檢察官簽分偵辦後起訴。
    理  由
壹、證據能力部分：
    按被告以外之人於審判外之言詞或書面陳述，除法律有規定
    者外，不得作為證據，刑事訴訟法第一百五十九條第一項定
    有明文；同法第一百五十九條之五規定被告以外之人，於審
    判外之陳述，雖不符前四條（指第一百五十九條之一至第一
    百五十九條之四）之規定，而經當事人於審判程序同意作
    為證據，法院審酌該言詞陳述或書面陳述作成時之情況，認
    為適當者亦得為證據。而所謂「審酌該陳述作成時之情況，
    認為適當」者，係指依各該審判外供述證據製作當時之過程
    、內容、功能等情況，是否具備合法可信之適當性保障，加
    以綜合判斷而言（詳最高法院九十四年度台上字第三二七七
    號判決意旨、第五八三０號判決意旨）。本判決下列所引用
    之各該被告以外之人於審判外之陳述（含書面陳述），雖屬
    傳聞證據，惟當事人即被告甲○○、丙○○及其二人之選任
    辯護人於本院準備程序及審判期日中均表示同意作為證據而
    不予爭執（詳本院九十九年八月三十日準備程序筆錄第三頁
    及本院九十九年九月二十九日審判筆錄第九頁至第二四頁）
    ，本院審酌結果，認上開證據資料製作時之情況，尚無違法
    不當及證明力明顯過低之瑕疵，亦認為以之作為證據應屬適
    當。揆諸前開規定，爰依刑事訴訟法第一百五十九條之五規
    定，認前揭證據資料均有證據能力。
貳、實體部分：
一、訊據被告甲○○、丙○○均坦承於九十八年三月十一日凌晨
    一時三十分許，因陳東裕撥打電話予被告甲○○要求其前來
    現場幫忙，被告甲○○旋與當時在旁之被告丙○○一同趕赴
    臺北縣三重市○○○路與新興路口前，並自對面車道走來現
    場後，由陳東裕指示被告甲○○、丙○○將告訴人乙○○所
    駕駛之車號五四七八─ＱＡ號自用小客車駛離現場，二人隨
    即依陳東裕之指示，由被告甲○○駕駛陳東裕之黃色休旅車
    ，另由被告丙○○駕駛告訴人乙○○之車號五四七八─ＱＡ
    號自用小客車，將上開二車駛離現場，途中再由陳東裕撥打
    電話予被告甲○○指示被告甲○○、丙○○將二部車輛均駛
    往臺北市龍山寺之地下停車場停放等情（詳本院九十九年八
    月三十日準備程序筆錄第二頁至第三頁、本院九十九年九月
    二十九日審判筆錄第二五頁至第至第二六頁），惟均矢口否
    認有何傷害及妨害人行使權利之犯行，皆辯稱：當時我們是
    坐計程車前去的，不可能攜帶拐杖鎖、木棍去打乙○○，而
    且當時也沒有任何人傷害乙○○，當時只是單純依陳東裕的
    指示開走乙○○之車號五四七八─ＱＡ號自用小客車並停放
    在龍山寺地下停車場，我們沒有聽到陳東裕有向乙○○要十
    萬元的事，我也不知道有十萬元的事云云。然查：
（一）傷害犯行部分：
  １、陳東裕見被告甲○○、丙○○自對面車道走來現場後，隨
      即由陳東裕持拐杖鎖，被告甲○○、丙○○及真實姓名年
      籍不詳之成年男子分持不詳工具共同將告訴人乙○○逼至
      牆角後，由其中三人聯手毆打告訴人乙○○，其中一人在
      旁圍住告訴人乙○○以助勢之方式，共同傷害告訴人乙○○，造成告訴人乙○○因此受有額部瘀青約二點五公分乘
      以二公分、鼻樑擦傷約零點五公分乘以零點三公分、左頰
      瘀青約一公分乘以一點二公分、左腹部瘀青三點五公分乘
      以三公分、左肘擦傷約二點三公分乘以二公分、左肘瘀青
      腫脹約十五公分乘以十公分等身體傷害之事實，業據告訴
      人乙○○迭於警詢時（詳偵字第四二六四號卷第三十頁稱
      ：「因現場他所帶的三名小弟及阿當本人共四人皆持有汽
      車防盜鎖，且將我從車上拉出後就一直用防盜鎖打我。」
      等語）、偵查中（詳偵字第一一六二一號卷第四三頁至第
      四四頁稱：「．．有一台車先擋在我車前，先是二人下車
      ，從馬路對面再來二人，對方的人把我車門打開拉我下車
      ，我當時車門沒有上鎖，我下車後，對方一個叫『阿當』
      （音譯）的向我表示，說我欠他們錢，但我沒有欠他們錢
      ，後來他們就在現場拿拐杖鎖打我，我現場被打時，有警
      車剛好經過，對方就逃離現場，我的車在他們打我的過程
      中，就被阿當叫小弟開走了。」等語）、原審審理中（詳
      訴字第二八六八號卷一第一三一頁背面至第一三三頁稱：
      「我是受害者，四個人打我，我怎麼會記得清楚，我全身
      都是傷，我事後回想，應該是有兩部車，因為有一些小弟
      是從對面過來的，我依稀聽到阿當叫他的小弟過來。．．
      有很多人，阿當個子很壯，他們把我逼到牆角，距離車子
      約二十公尺左右，我在牆角被三個人出手打，當時總共有
      四個人，兩個是從對面過來的，混亂中我有聽到阿當叫小
      弟把車子開走，阿當叫我準備十萬元來贖回車子。」等語
      ）及本院審理中（詳本院九十九年九月二十九日審判筆錄
      第四頁至第六頁稱：「第二現場阿東拿枴杖鎖，被告兩人
      及其他二個人從車道對面走過來，在場大約有四個人，在
      第二現場是陳東裕拿枴杖鎖打我，被告甲○○、丙○○從
      對面走過來，我一直往後退，陳東裕要他們將我車子開走
      。．．．（問：你剛才說在第二現場時，陳東裕拿枴杖鎖
      打你，把你逼到牆角，然後當時總共有四人，你說被告二
      人靠你很近，沒有打你，但是你在原審是表示，阿東個子
      很壯，他們把我逼到牆角，我在牆角被三個人出手打，當
      時總共有四個人，二個人從對面走過來，混亂中我聽到阿
      東叫小弟把車子開走，是否如此？提示原審卷第一三二頁
      背面到第一三三頁並告以要旨）那時候天色昏暗，我傷勢
      很重，我確定阿東有拿枴杖鎖打我，阿東打我時，被告二
      人有在我的旁邊，他們二人已經從對面過來了。他們二人
      都有過來。（問：你在原審時表示，從對面來的小弟是拿
      木棍，阿東與另一名小弟是拿枴杖鎖，你又說現場有四個
      人，有阿東及被告二人還有另一名，你又被三個人打，你
      確認一下在第二現場到底被幾個人打？）我當時大約被二
      、三個人打。」等語）均指訴在卷，並有載有如事實欄所
      示告訴人乙○○九十八年三月十一日傷勢之臺北縣立醫院
      九十八年五月五日北縣醫歷字第０九八０００四三九四號
      函暨所檢送之告訴人乙○○病歷、診斷證明（詳偵字第一
      一六二一號卷第三０頁至第三六頁）、告訴人乙○○臺北
      縣立醫院診斷證明書（詳偵字第一一六二一號卷第四六頁
      ）等附卷可稽，佐以被告甲○○、丙○○均自承受陳東裕
      之邀前來，並自對面車道走至現場，雖陳東裕亦否認有傷
      害告訴人乙○○而僅辯稱：僅與乙○○發生拉扯云云（詳
      訴字第二八六八號卷二第十七頁背面），惟參酌告訴人乙○○遭搶走車號五四七八─ＱＡ號自用小客車，旋於九十
      八年三月十一日凌晨四時三十分許即行前往臺北縣立醫院
      急診就醫，並向醫院表示係因遭搶而受傷，且於同日凌晨
      五時二十六分許即行報警等情，亦分別有臺北縣政府警察
      局三重分局中興橋派出所受理各類案件紀錄表及受理刑事
      案件報案三聯單（詳偵字第一一六二一號卷第二七頁至第
      二八頁）、前述告訴人乙○○之急診病歷及急診護理記錄
      （偵字第一一六二一號卷第三一頁、第三三頁），倘非陳
      東裕與被告甲○○、丙○○及另一名真實姓名年籍不詳之
      成年男子共同傷害告訴人乙○○，告訴人乙○○又如何可
      能於當日凌晨受傷急診並前往警局報案，足徵告訴人乙○○之指訴應非子虛，是被告甲○○、丙○○所辯：現場無
      任何人傷害告訴人乙○○，告訴人乙○○亦未受傷云云，
      應非可採，無法採信。
  ２、次按「告訴人、證人之陳述有部分前後不符，或相互間有
      所歧異時，究竟何者為可採，法院仍得本其自由心證予以
      斟酌，非謂一有不符或矛盾，即應認其全部均為不可採信
      ；尤其關於行為動機、手段及結果等之細節方面，告訴人
      之指陳，難免故予誇大，證人之證言，有時亦有予渲染之
      可能；然其基本事實之陳述，若果與真實性無礙時，則仍
      非不得予以採信。」、「證人之陳述前後不符，或因記憶
      淡忘、或事後迴護被告、或因其他事由所致，究竟何者可
      以採信，法院應本其自由心證斟酌何者與事實相符，以為
      取捨，非謂一有不符或矛盾，即應認其全部證言均為不可
      採信。」、「共同被告、證人之陳述有部分前後不符，或
      相互間有所歧異時，究竟何者為可採，法院本得依其自由
      心證予以斟酌，若其基本事實之陳述與真實性無礙時，仍
      非不得予以採信，非謂一有不符或矛盾，即認其全部均為
      不可採信。」（詳最高法院七十四年台上字第一五九九號
      判例、九十年度台上字第六０七八號判決、九十年度台上
      字第二五二九號判決參照）。查告訴人乙○○除一致指訴
      陳東裕持拐杖鎖毆打告訴人乙○○外，就其餘三人所持之
      工具或稱均係拐杖鎖或稱係木棍，或毆打之人數或稱四人
      ，或稱三人，而有前後不一之情形，惟其基本事實之陳述
      均為：當時連同陳東裕在場之人總計有四人，包括被告甲○○、丙○○及另一真實姓名年籍不詳之成年男子，四人
      將告訴人乙○○逼到牆角後，由陳東裕持拐杖鎖毆打告訴
      人乙○○，其餘三人則分持不詳工具，而由其中三人出手
      毆打，另一人在圍在旁邊助勢等情，亦即其基本事實之陳
      述為被告甲○○、丙○○及陳東裕與另一真實姓名年籍不
      詳之成年男子共同出手傷害告訴人乙○○，致告訴人乙○○受傷等各節無訛。
  ３、又被告甲○○、丙○○復辯稱：當時我們是坐計程車前去
      的，不可能攜帶拐杖鎖、木棍去打乙○○云云，惟告訴人
      乙○○於本院審理時已否認見到被告甲○○、丙○○係搭
      乘計程車前來等語（詳本院九十九年九月二十九日審判筆
      錄第三頁至第四頁），又縱被告甲○○、丙○○係搭乘計
      程車前來，然被告甲○○、丙○○二人前來時，陳東裕已
      先駕駛黃色休旅車在現場，並持拐杖鎖毆打告訴人乙○○
      ，自有可能由陳東裕提供工具供被告甲○○、丙○○共同
      傷害告訴人乙○○。
  綜上所述，互核以參，被告甲○○、丙○○所辯尚不足採信，
  其二人共同傷害之犯行明確，堪以認定。
（二）以強暴、脅迫妨害人行使權利犯行部分：
  １、九十八年三月十一日凌晨一時三十分許，被告甲○○因接
      獲陳東裕之電話而與被告丙○○一同前往臺北縣三重市○○○路與新興路口前，被告甲○○、丙○○自對面車道走
      來現場後，由陳東裕指示被告甲○○、丙○○將告訴人乙○○所駕駛之車號五四七八─ＱＡ號自用小客車駛離現場
      ，二人隨即依陳東裕之指示，由被告甲○○駕駛陳東裕之
      黃色休旅車，另由被告丙○○駕駛告訴人乙○○之車號五
      四七八─ＱＡ號自用小客車，將上開二車駛離現場，途中
      再由陳東裕撥打電話予被告甲○○指示被告甲○○、丙○○將二部車輛均駛往臺北市龍山寺之地下停車場停放之事
      實，業據被告甲○○、丙○○二人於本院審理時供明在卷
      ，內容已如前述，互核其內容悉相符合，而陳東裕於指示
      被告甲○○、丙○○將告訴人乙○○之車號五四七八─Ｑ
      Ａ號自用小客車駛離之同時，當場亦對告訴人乙○○表示
      ：拿十萬元前來換回車子等語，復據告訴人乙○○迭於警
      詢（偵字第一一六二一號卷第二五頁稱：「（問：你能否
      詳述遭恐嚇取財的經過？）我當時駕駛自小客車五四七八
      ─ＱＡ號經過三重市○○○路與新興路口時，被一輛尾隨
      在後的金黃色箱型車（車號不詳）攔下，之後有四名男子
      下車，持鐵棍威脅我下車，要我給他們十萬元，我說我沒
      欠他們錢，為何要給他們十萬塊，他們稱如果我不把錢給
      他們他們要把我的賓士車開車，我說我不會給他們錢，其
      中一名男子就把我的車開走了，另三名男子乘原來那部金
      色箱型車離去，並要我拿十萬塊錢來換車。」等語）、偵
      查時（偵字第一一六二一號卷第四三頁至第四四頁稱：「
      ．．我是在三月十一日凌晨一點半，在三重市○○路及集
      美街口，對方有二台車，有一台先擋在我車前，先是二人
      下車，從馬路對面再來二人，對方的人把我車門打開，拉
      我下車，我當時車門沒有上鎖，我下車後，對方一個叫『
      阿當』（音譯）的向我表示，說我欠他們錢，但我沒有欠
      他們錢，後來，他們就在現場拿拐杖鎖打我，我現場被打
      時，有警車剛好經過，對方就逃離現場，我的車在他們打
      我的過程中，就被阿當叫小弟開走了。」等語）、原審審
      理（詳訴字第二八六八號卷一第一三一頁背面至第一三三
      頁稱：「（問：你在此份筆錄中說他們把車開走時，並說
      要你拿十萬元來換回車子，有無此事？）有。（問：這個
      十萬元，是否就是過年時向你要的十萬元？）就是這個阿
      當跟我講的。．．．阿當個子很壯，他們把我逼到牆角，
      距離車子約二十公尺左右，我在牆角被三個人出手打，當
      時總共有四個人，兩個是從對面過來的，混亂中我有聽到
      阿當叫小弟把車子開走，阿當叫我準備十萬元來贖回車子
      。」等語）及本院審理中（詳本院九十九年九月二十九日
      審判筆錄第六頁稱：「（問：陳東裕叫小弟將車開走時，
      有沒有說要你準備十萬元來贖車，或者是現場有誰說？）
      是陳東裕在現場說。陳東裕『阿東』要小弟將我車子開走
      ，同時並且要我準備十萬元，當時被告二人都有在現場，
      他們應該有聽見。」等語）均一致指述在卷，並有被告甲○○遭查獲當日所出具自願受搜索同意書（詳偵字第四二
      六四號卷第三三頁）、臺北市政府警察局大同分局搜索、
      扣押筆錄、扣押物品收據／無應扣押之物證明書、扣押物
      品目錄表（詳偵字第四二六四號卷第三四頁至第三八頁）
      、車號五四七八─ＱＡ號自用小客車之車籍資料查詢、失
      車資料查詢（詳偵字第四二六四號卷第三九頁至第四十頁
      ）、告訴人乙○○所立贓物認領保管單（詳偵字第四二六
      四號卷第四一頁）、臺北縣政府警察局車輛協尋電腦輸入
      單、臺北市政府警察局大同分局尋獲證明單（詳偵字第四
      二六四號卷第四二頁至第四四頁）、告訴人乙○○指認照
      片及監視錄畫面（詳偵字第四二六四號卷第四六頁至第四
      七頁）、臺北縣政府警察局三重分局中興橋派出所受理刑
      事案件報案三聯單（詳偵字第四二六四號卷第五一頁）、
      臺北縣政府警察局三重分局中興橋派出所受理各類案件紀
      錄表（詳偵字第一一六二一號卷第二七頁）等附卷可稽，
      參酌被告甲○○於警詢時供述：九十八年三月十一日凌晨
      一時三十分許，在臺北縣三重市○○路與中正南路口遇到
      告訴人乙○○，我就走到他車子旁邊跟他說，大哥你欠錢
      都不用還，他說沒錢，我就說車先給我開，等隔天有錢再
      拿錢來取回，我就上車準備把車開走，乙○○沒有答應等
      語（詳偵字第四二六四號卷第十四頁），足證陳東裕於指
      示被告甲○○、丙○○將告訴人乙○○之車號五四七八─
      ＱＡ號自用小客車駛離現場時，確實有對告訴人乙○○表
      示：拿十萬元前來換回車子等各節已臻明確。
  ２、公訴意旨雖認被告甲○○、丙○○二人依陳東裕之指示駛
      走告訴人乙○○之車號五四七八─ＱＡ號自用小客車所為
      ，係犯刑法第三百三十條第一項之加重強盜罪嫌，至被告
      甲○○、丙○○二人與陳東裕、真實姓名年籍不詳之成年
      男子共同基於犯意聯絡，在被告甲○○、丙○○將告訴人
      乙○○車號五四七八─ＱＡ號自用小客車駛離現場之同時
      ，由陳東裕對告訴人乙○○揚言稱：拿十萬元前來換回車
      子所為，則係另涉犯刑法第三百四十六條第三項、第一項
      之恐嚇取財未遂罪嫌，惟按「被告等因上訴人購布尚未給
      付布款，聞其行將倒閉，情急強搬貨物，意在抵債，並非
      意圖為自己不法之所有，其行為僅應成立妨害人行使權利
      罪，尚難以搶奪或強盜罪相繩。」（詳最高法院五十三年
      台上字第四七五號判例意旨）；「刑法上之強盜罪，以有
      為自己或第三人不法所有之意圖為構成要件之一，若奪取
      財物係基於其他目的，而非出於不法所有之意思者，縱其
      行為違法，要不成立強盜罪。」（詳最高法院九十五年度
      台上字第一一四四號判決意旨）；「刑法第三百零四條第
      一項之強制罪，與刑法第三百四十六條第一項之恐嚇取財
      罪，其構成要件迥然不同，前者無不法所有之意圖，後者
      則以意圖自己或第三人之不法所有為前提條件。」（詳最
      高法院六十九年度台上字第三一四一號判決意旨）。經查
      ：
（１）綽號「小黑」之丁○○在告訴人乙○○位於臺北市中山區
      ○○○路二段國賓飯店旁所開設之「金麻吉」卡拉ＯＫ擔
      任少爺並介紹客人至前述卡拉ＯＫ消費而得以分紅，然告
      訴人乙○○於經營三個月後即行退股而未給付丁○○工資
      及分紅，且避不見面，丁○○乃委託綽號「阿東」之陳東
      裕代為向告訴人乙○○索討前揭債務，陳東裕即自九十八
      年一月間農曆過年前陸續撥打電話予告訴人乙○○要求其
      給付前揭欠款之事實，此據證人丁○○於本院審理時到庭
      結證明確（詳本院九十九年九月二十九日審判筆錄第七頁
      至第九頁稱：「（問：你是否曾委託陳東裕向告訴人乙○○催討『金麻吉』酒店業務拓展費及薪資新臺幣五萬元？
      請詳述）有。我與莊董認識很久的朋友，他當時開金麻吉
      ，他說我既然沒有工作，就過去幫忙他，我是擔任少爺，
      我若介紹客人，我可以抽成，店若是賺錢，可以分紅，阿
      東他們都有過去捧場，後來莊董說資金不充裕，錢之後給
      我，沒有多久，店就倒了，後來他打電話給我，說他身上
      有錢就會給我，之後我打電話給他，他都不接電話，後來
      我在三重路上遇到他，他說要我給他一段時間，有錢時就
      會給我，後來我與阿東喝酒聊天，我知道好像莊董有與他
      們有聯繫，我就拜託陳東裕。．．（問：你的綽號是否為
      小黑？）是的。（問：你是否向乙○○要十萬元的分紅？
      ）沒有此事。那時候他其實有給另二名股東的錢，我向他
      要我自己部分的工錢，他說等他有錢才給，我不是他的股
      東，我是他的員工。（問：乙○○開店三個月就關門？）
      沒有關門，是他退股，他的其他二名股東繼續經營。」等
      語），而告訴人乙○○就其曾開設「金麻吉」卡拉ＯＫ，
      陳東裕係受綽號「小黑」者委託向告訴人乙○○要錢，而
      自九十八年一月間農曆過年前陸續撥打電話予告訴人乙○○要求其給付前揭欠款之事實，亦分別於原審審理時（詳
      訴字第二八六八號卷一第一三０頁背面稱：「（問：這個
      阿當他是不是在九十八年農曆過年有打電話替小黑要債十
      萬元？）有這件事情，但是我沒有欠別人錢。（問：小黑
      你是否認識？）認識。」等語、同卷第一七五頁背面稱：
      「只是我開店時，有一個人叫小黑的，事隔很久了，阿東
      連續打電話說小黑叫他來討債，我說我沒有欠他錢，即使
      這些人要來，也要給我看簽據，我說把事情搞清楚再來，
      我開卡拉ＯＫ三個月就收起來，完全賠錢，我不知道小黑
      為何要跟我拿錢，我說有錢大家賺，我才說有賺的話，大
      家分紅，但實際上根本沒有賺錢，我只是說了這麼一句話
      而已。（問：小黑跟阿東（台語）是不同人嗎？）不同人
      ，小黑我認識，小黑自稱他是竹聯的，我做生意，不想得
      罪這些人，他小孩生病還是我拿錢給他。（問：既然你沒
      有欠小黑錢，為何你要說分紅要給他？）分紅是有賺錢，
      我不想深入了解小黑會這樣，可能是他困難他跟我提起，
      我才說我有賺錢我才分一點錢給他，實際上每個月都在賠
      錢，不到三個月就收起來了。（問：所以在九十八年三月
      十一日凌晨一點三十分的現場，是由阿東（台語）替小黑
      跟你要錢？）是的，之前差不多一個半月阿東（台語）一
      直打電話給我，我在電話中跟他發生口角，我請他搞清楚
      我是否有欠小黑的錢。（問：阿東（台語）在電話中跟你
      要多少？）這個我忘記了，到最後他說要十萬，把搶走我
      車子，我要籌錢，那時我很困難。」等語）及本院審理中
      （詳本院九十九年九月二十九日審判筆錄第五頁稱：「（
      問：被告丙○○是否曾於案發前、後及當時，對告訴人行
      恐嚇取財？）都是陳東裕打電話給我。（問：『金麻吉』
      俱樂部莊董是否即告訴人乙○○？）我以前開金麻吉俱樂
      部，莊董就是我。」等語）中所不爭執，足見被告甲○○
      、丙○○二人雖依陳東裕之指示將告訴人乙○○之車號五
      四七八─ＱＡ號自用小客車駛離現場，其二人與陳東裕之
      目的無非係要逼迫告訴人乙○○給付十萬元予陳東裕以清
      償綽號「小黑」之債務，並無圖獲取自己不法所有之意，
      揆諸前揭最高法院判解說明，自與前揭刑法強盜及恐嚇取
      財未遂罪之主觀要件不合，不能以上開二罪論處。
（２）次按刑法第三百零四條之強暴、脅迫，祇以所用之強脅手
      段足以妨害他人行使權利，或足使他人行無義務之事為已
      足，並非以被害人之自由完全受其壓制為必要。如果上訴
      人雇工挑取積沙，所使用之工具確為被告強行取走，縱令
      雙方並無爭吵，而其攜走工具，既足以妨害他人工作之進
      行，要亦不得謂非該條之強暴、脅迫行為，最高法院二十
      八年度上字第三六五０號判例意旨可參；又刑法第三百零
      四條第一項稱「強暴」者，乃以實力不法加諸他人之謂，
      惟不以直接施諸於他人為必要，即間接施之於物體而影響
      於他人者，亦屬之，最高法院八十六年度台非字第一二二
      號判決意旨亦有明揭。查被告甲○○、丙○○二人依陳東
      裕之指示將告訴人乙○○之車號五四七八─ＱＡ號自用小
      客車駛離現場，既足以妨害告訴人乙○○行使該車號五四
      七八─ＱＡ號自用小客車之權利，且強制罪所稱之強暴，
      既不限於直接施諸於告訴人乙○○為必要，間接施之於告
      訴人乙○○使用之車號五四七八─ＱＡ號自用小客車而影
      響於告訴人乙○○行使權利亦會成立，縱令未對告訴人乙○○本人直接施加強暴，然告訴人乙○○既已因被告甲○○、丙○○二人之行為無法對車號五四七八─ＱＡ號自用
      小客車行使其駕駛之權利，揆諸前開說明，亦成立強制罪
      ，另陳東裕復於被告甲○○、丙○○將告訴人乙○○之車
      號五四七八─ＱＡ號自用小客車駛離之際，同時對告訴人
      乙○○揚言稱：拿十萬元前來換回車子等語，復同時以此
      脅迫之方式欲逼使告訴人乙○○行無義務之給付十萬元事
      ，故被告甲○○、丙○○二人所犯強制罪之犯行亦臻明確
      ，堪以認定。
  綜上所述，互核以參，被告甲○○、丙○○所辯尚不足採信，
  其二人共同強制之犯行明確，亦堪以認定。
二、查被告甲○○、丙○○二人因接獲陳東裕之指示前來後，自
    對面車道走至現場，再夥同陳東裕、真實姓名年籍不詳之成
    年男子共四人將告訴人乙○○逼至牆角後，由其中三人分持
    拐杖鎖、不詳工具聯手毆打告訴人乙○○，其中一人則在旁
    圍住助勢之方式，共同造成告訴人乙○○受有如事實欄一所
    示之身體傷害，核被告甲○○、丙○○所為，均係犯刑法第
    二百七十七條第一項之傷害罪，檢察官起訴書所犯法條欄內
    雖未載被告二人另犯傷害罪之法條，惟因起訴書之犯罪事實
    欄已經敘及，參酌被告甲○○、丙○○與陳東裕等人係先傷
    害後，再將告訴人乙○○之車號五四七八─ＱＡ號自用小客
    車駛離現場，足徵被告甲○○、丙○○及陳東裕係先起意傷
    害，是此部分既經檢察官於犯罪事實欄所載明，而為檢察官
    已經起訴之事實，本院自應加以審判；另被告甲○○、丙○○復依陳東裕之指示將告訴人乙○○之車號五四七八─ＱＡ
    號自用小客車駛離現場，而以強暴、脅迫之方式妨害告訴人
    乙○○駕駛上開車號五四七八─ＱＡ號自用小客車之權利，
    同時復以此方式逼使告訴人乙○○給付十萬元之無務務事，
    核被告甲○○、丙○○此部分所為，則係犯刑法第三百零四
    條第一項之以強暴、脅迫妨害人行使權利罪（詳司法院院字
    第一四三五號解釋「債權人意圖促債務之履行，以強暴脅迫
    方法，將債務人所有物搶去，妨害其行使所有權，應成立刑
    法第三零四條第一項之罪。」），檢察官起訴雖以被告甲○○、丙○○夥同陳東裕、真實姓名年籍不詳之成年男子，由
    陳東裕指示將告訴人乙○○之車號五四七八─ＱＡ號自用小
    客車駛離，上開犯行所為，係犯刑法第三百三十條第一項之
    加重強盜罪嫌，另於被告甲○○、丙○○將告訴人乙○○之
    車號五四七八─ＱＡ號自用小客車駛離之際，推由陳東裕出
    言對告訴人乙○○恫恐稱：如需取回車輛需另行支付十萬元
    等語，惟告訴人乙○○迄未給付，此部分所為，核係另犯刑
    法第三百四十六條第三項、第一項之恐嚇取財未遂罪嫌，惟
    依前述，因陳東裕係替綽號「小黑」之丁○○向告訴人乙○○催討債務而為上述行為，主觀上欠缺不法所有之意圖，核
    其等之行為，就駛離車號五四七八─ＱＡ號自用小客車部分
    ，成立以強暴妨害人行使權利罪，就出言要求告訴人乙○○
    給付十萬元未得逞部分，則成立以脅迫使人行無義務之事未
    遂罪，然陳東裕係同時地指示被告甲○○、丙○○將車輛駛
    離並對告訴人乙○○出言要求其給付十萬元，而同時犯上開
    以強暴妨害人行使權利罪及以脅迫使人行無義務之事未遂罪
    ，因上開被害法益僅告訴人乙○○一人且係同時同地為之，
    故不會分別成立數罪或有想像競合之問題，而應僅成立一個
    以強暴、脅迫妨害人行使權利罪，是檢察官起訴法條認被告
    甲○○、丙○○上開行為，係犯刑法第三百三十條第一項之
    加重強盜罪嫌、同法第三百四十六條第三項、第一項之恐嚇
    取財未遂罪嫌乙節，容有誤會，惟起訴之事實與本院所認定
    之事實，二者之基本社會事實同一，爰依法變更起訴法條。
    再被告甲○○、丙○○就所犯上開傷害罪、以強暴、脅迫妨
    害人行使權利罪兩罪間，與成年人陳東裕、真實姓名年籍不
    詳之成年男子間，均具有共同犯之聯絡與行為之分擔，均應
    依刑法第二十八條之規定，論以共同正犯。被告甲○○、丙○○就所犯上開傷害罪、以強暴、脅迫妨害人行使權利罪兩
    罪之間，犯意各別，行為互殊，應予分論併罰。末查被告甲○○前後曾因施用第二級毒品案件，由臺灣苗栗地方法院於
    九十四年十月十二日以九十四年度易字第四０六號判處有期
    徒刑五月，如易科罰金以銀元三百元折算一日、因竊盜案件
    ，由臺灣臺北地方法院於九十五年一月二十日以九十四年度
    易字第二０九一號判處有期徒刑八月，上開兩案再由臺灣臺
    北地方法院於九十五年十月三十日以九十五年度聲字第一四
    九七號裁定應執行有期徒刑一年，而於九十五年八月三十日
    入監起算其刑期，嗣於九十六年七月十六日由臺灣臺北地方
    法院以九十六年聲減字第一九四號裁定各減其宣告刑二分之
    一後再定其應執行有期徒刑五月，如易科罰金以銀元三百元
    折算一日，而於九十六年七月十六日執行完畢等情，此有被
    告甲○○臺灣板橋地方法院檢察署刑案資料查註紀錄表及臺
    灣高等法院被告全國前案紀錄表各一份在卷可稽，被告甲○○於前揭有期徒刑執行完畢後，五年以內，故意再犯本案之
    二罪，係為累犯，均應依刑法第四十七條第一項之規定加重
    其刑。
三、駁回上訴部份：關於被告甲○○、丙○○共同傷害犯行部分
    ，原審以事證明確，適用刑事訴訟法第二百九十九條第一項
    前段，刑法第二十八條、第二百七十七條第一項、第四十七
    條第一項，刑法施行法第一條之一，並審酌被告甲○○、丙○○二人之素行、犯罪之動機、手段、目的、對於告訴人乙○○所造成之危害程度、迄未與告訴人乙○○達成和解等一
    切情狀，就被告甲○○部分量處有期徒刑六月、被告丙○○
    量處有期徒刑五月，並均諭知如易科罰金之折算標準，且說
    明被告甲○○、丙○○及陳東裕、真實姓名年籍不詳之成年
    男子等人所使用傷害告訴人乙○○所用之以強暴妨害人行使
    權利罪、不詳工具因未扣案，無從證明係被告甲○○、丙○○或共犯陳東裕、真實姓名年籍不詳之成年男子所有且現猶
    未滅失，為免將來執行發生困難，爰不另為沒收之諭知，經
    核其認事用法，並無不當，被告甲○○、丙○○二人提起上
    訴，理由略以二人並未傷害告訴人乙○○云云，惟原審判決
    已詳細記載認定被告甲○○、丙○○犯傷害罪之證據及理由
    ，是被告甲○○、丙○○二人上訴並無理由，應予駁回。
四、撤銷改判部份：關於被告甲○○、丙○○所犯強制犯行部分
    ，原審予以論罪科刑，固非無見，惟陳東裕指示被告甲○○
    、丙○○將告訴人乙○○之車號五四七八─ＱＡ號自用小客
    車駛離現場之際，復當場對告訴人乙○○揚言：拿十萬元前
    來換回車子等語，此已據告訴人乙○○迭於警詢、偵查時及
    原審與本院審理中均一致指述在卷，原審以：告訴人乙○○
    於原審證述遭毆打當時陳東裕並未對其表示：拿十萬元前來
    換回車子，未慮及告訴人乙○○當庭已結證稱：係遭毆打後
    始由陳東裕對其表示拿十萬元前來換回車子，被告甲○○、
    丙○○二人並依陳東裕之指示當場駛走其車子，內容已如前
    述，亦即被告甲○○、丙○○二人駛走告訴人乙○○車號五
    四七八─ＱＡ號自用小客車係在逼使告訴人乙○○給付欠款
    ，雖檢察官起訴認此部分另成立恐嚇取財未遂罪嫌，惟依前
    述，被告甲○○、丙○○及陳東裕等人尚乏不法所有之意圖
    ，且此顯然係包括於同一個被告甲○○、丙○○強行駛走告
    訴人乙○○車號五四七八─ＱＡ號自用小客車之內而為同一
    強制犯罪，故起訴法條尚有未洽，惟原審就被告甲○○、丙○○二人所犯強制罪部分既認為成立犯罪，又另行就屬同一
    犯罪之被告甲○○、丙○○二人所犯恐嚇取財未遂罪應係強
    制罪部分另為諭知無罪，顯有違誤，檢察官上訴意旨就原審
    恐嚇取財未遂罪諭知無罪部分提起上訴，理由以告訴人乙○○之證述應係指陳東裕在攔其車輛、毆打他時尚未提及十萬
    元之事，而係於陳東裕指示被告甲○○、丙○○開走其車時
    當場提到以十萬元取回其車輛，參酌被告甲○○於警詢時供
    述之情節，陳東裕事後復指示被告甲○○、丙○○將車輛駛
    至臺北市龍山寺之地下停車場，足證陳東裕於指示被告甲○○、丙○○將告訴人乙○○之車號五四七八─ＱＡ號自用小
    客車駛離現場時，確實有對告訴人乙○○表示：拿十萬元前
    來換回車子等語為有理由，自應由本院就原審判決有關被告
    甲○○、丙○○二人所犯強制罪及諭知無罪部分均予以撤銷
    改判。爰審酌被告甲○○、丙○○二人之素行，被告二人與
    陳東裕為逼使告訴人乙○○還錢，竟強制駛走告訴人乙○○
    上開車輛，並向其揚言要告訴人乙○○還錢以換回車輛之強
    暴、脅迫方式妨害告訴人行使權利，兼衡被告二人之智識程
    度、犯罪手段、犯罪後均否認犯行等一切情狀，分別量處如
    主文第二項所示之刑，並均諭知如易科罰金之折算標準，並
    就被告甲○○、丙○○二人駁回上訴之傷害罪部分與撤銷改
    判之強制罪部分，各定其應執行刑與均諭知易科罰金之折算
    標準，以示懲儆。
據上論斷，應依刑事訴訟法第三百六十九條第一項前段、第三百
六十八條、第三百六十四條、第二百九十九條第一項前段、第三
百條，刑法第三百零四條第一項、第二十八條、第四十七條第一
項、第四十一條第一項前段、第八項、第五十一條第五款，刑法
施行法第一條之一第一項、第二項前段，判決如主文。
本案經檢察官孫冀薇到庭執行職務。
中    華    民    國    99    年    10    月    13    日
                  刑事第十八庭審判長法  官  吳鴻章
                                    法  官  周政達
                                    法  官  曾淑華
以上正本證明與原本無異。
本件被告均不得上訴。
檢察官如不服本判決，應於收受送達後10日內向本院提出上訴書
狀，其未敘述上訴之理由者並得於提起上訴後10日內向本院補提
理由書（均須按他造當事人之人數附繕本）「切勿逕送上級法院
」。
                                    書記官  王增華
中    華    民    國    99    年    10    月    13    日
附錄本案論罪科刑法條：
中華民國刑法第277 條
傷害人之身體或健康者，處3 年以下有期徒刑、拘役或1 千元以
下罰金。
犯前項之罪因而致人於死者，處無期徒刑或 7 年以上有期徒刑；
致重傷者，處3 年以上10年以下有期徒刑。
中華民國刑法第304條
以強暴、脅迫使人行無義務之事或妨害人行使權利者，處 3 年
以下有期徒刑、拘役或 3 百元以下罰金。
前項之未遂犯罰之。

司法院資訊處製作；財團法人民間司法改革基金會備份。
